【裁判字號】    98,上易,2415
【裁判日期】    981008
【裁判案由】    詐欺
【裁判全文】
臺灣高等法院刑事判決                98年度上易字第2415號
上  訴  人  臺灣臺北地方法院檢察署檢察官
被      告  丙○○
上列上訴人因被告詐欺案件，不服臺灣臺北地方法院98年度易字
第2193號，中華民國98年8月31日第一審判決（起訴案號：臺灣
臺北地方法院檢察署98年度偵字第12600號），提起上訴，本院
判決如下：
    主  文
上訴駁回。
    理  由
一、檢察官聲請簡易判決處刑意旨略以：丙○○得預見提供己有
    金融機構帳戶予他人使用，有遭他人持以詐欺取財犯罪工具
    之虞，仍不違其本意，竟基於共同意圖為自己不法所有之犯
    意聯絡，將己所申設中國信託商業銀行土城分行
    000000000000號帳戶存摺、金融卡、金融卡密碼，於民國96
    年12月初某日，在不詳處所，交付並告知予一姓名年籍不詳
    成年人，丙○○並於同年月13日，在雅虎奇摩拍賣網站，以
    CS09867帳號，佯刊拍賣宏碁572 0G-1A型筆記型電腦1臺，
    致甲○○陷於錯誤，於同日上午11時51分許下標後，即於同
    日下午1時10分許，在其臺北縣永和市○○路○段51號11樓住
    處，以網路ATM匯新臺幣18,500元至上開帳戶，該款項於匯
    入後旋經悉數領盡，因認被告涉犯刑法第339條第1項詐欺取
    財罪嫌等語。
二、原審判決以：本件被告起訴時係住於臺北縣土城市○○路
    114 巷5號5樓，有個人基本資料查詢結果單（臺灣臺北地方
    法院檢察署98年度偵字第10號卷第2頁）在卷為證。而被告
    丙○○提供予詐騙集團使用之存摺、金融卡、金融卡密碼係
    在中國信託商業銀行土城分行申辦，該分行所地為臺北縣土
    城市○○路○段304號1樓（原審卷98年度簡字第2547號卷第8
    頁），且被告張貼詐騙網頁之上網地係在臺北縣土城市○○
    ○路列印資料存卷可參（臺灣桃園地方法院檢察署97年度偵
    字第19272號卷第44- 69頁），而被害人甲○○係在臺北縣
    永和市住處接獲詐騙電話，並在該住處以網路ATM為轉帳，
    而檢察官聲請簡易判決處刑書犯罪事實欄又未記載被告何地
    交付存摺、金融卡、金融卡密碼，其交付存摺之犯罪行為地
    不明，復核卷內又無證據顯示被告所在地在臺灣臺北地方法
    院之轄區，是被告犯罪地、住所、居所、所在地，均非臺灣
    臺北地方法院轄區，公訴人誤向臺灣臺北地方法院提起公訴
    ，自有未合，爰不經言詞辯論，逕為諭知管轄錯誤之判決，
    並移送於有管轄權之臺灣板橋地方法院。
三、上訴意旨略以：被告丙○○係於96年12月13日，佯裝販售筆
    記型電腦之網路賣家，在「雅虎奇摩拍賣網站」上，使用
    CS09867號帳號，佯刊販賣宏碁牌5720G-1A型筆記型電腦1台
    之廣告，而雅虎奇摩拍賣網站係由香港商雅虎資訊股份有限
    公司所建置經營，其公司及網站主機係設於臺北市中正區○
    ○○路○段100號12樓，此有該公司之基本資料1份在卷可稽
    。其次，被告之上網地點均係使用中華電信股份有限公司（
    下稱中華電信公司）設置之網際網路連線，有IP位址查詢表
    乙紙附卷足憑（見臺灣桃園地方法院檢察署97年度偵字第
    19272號卷第44頁），該公司之所在地及主機機房均位於臺
    北市，此亦為眾所週知之事，又依網際網路傳送資訊無區域
    性之特性，在原審管轄區域內之不特定人，均得藉由電腦撥
    接上網閱讀被告佯刊之前開廣告，此由被告亦因另一被害人
    乙○○在網路上瀏覽前開廣告因而匯出遭騙款項至被告帳戶
    ，經臺灣臺北地方法院以97年度易字第3758 號判處有期徒
    刑參月確定，益證本件被告之犯罪行為地及結果地均在原審
    之管轄區域內，故原審對本案自有管轄權等語。
四、按犯罪由犯罪地或被告之住所、居所或所在地之法院管轄，
    刑事訴訟法第5條第1項定有明文，而所謂犯罪地，參照刑法
    第4條之規定，解釋上自應包括行為地與結果地兩者而言（
    最高法院72年台上第5894號判例參照）。又有關網路犯罪管
    轄權之問題，因不同於人類過去發展之各種網路系統（包括
    道路、語言、有線、無線傳播），而係藉由電腦超越國界快
    速聯繫之網路系統，一面壓縮相隔各處之人或機關之聯絡距
    離，一面擴大人類生存領域，產生新穎之虛擬空間，故有別
    於傳統犯罪地之認定，而有不同意見，在學說上則有採廣義
    說、狹義說、折衷說及專設網路管轄法院等四說。若採廣義
    說，則單純在網路上設置網頁，提供資訊或廣告，只要某地
    藉由電腦聯繫該網頁，該法院即取得管轄權，如此幾乎在世
    界各地均有可能成為犯罪地，此已涉及各國司法審判權之問
    題，且對當事人及法院均有不便。若採狹義說，強調行為人
    之住居所、或網頁主機設置之位置等傳統管轄，似又過於僵
    化，再者我國尚未專設網路管轄法院，故有關網路犯罪之管
    轄，似宜採折衷見解，亦即在尊重刑事訴訟法管轄權之傳統
    相關認定，避免當事人及法院之困擾外，尚應斟酌其他具體
    事件，如設置網頁、電子郵件主機所在地、傳輸資料主機放
    置地及其他有無實際交易地等相關情狀認定之。因之，如就
    管轄權有爭議時，由被告之住所或『明確』之犯罪所在地取
    得管轄權為宜，以貫徹刑事訴訟法制訂管轄權規範之立法本
    旨。經查本件被告起訴時係住於臺北縣土城市○○路114巷5
    號5樓，而被告提供予詐騙集團使用之存摺、金融卡、金融
    卡密碼係在中國信託商業銀行土城分行申辦，該分行所地為
    臺北縣土城市○○路○段304號1樓，且被告張貼詐騙網頁之
    上網地係在臺北縣土城市，而被害人甲○○係在臺北縣永和
    市住處接獲詐騙電話，並在該住處以網路ATM為轉帳，均非
    在臺灣臺北地方法院管轄區域，雖被告固係以中華電信公司
    設置之網際網路上網，連接至雅虎奇摩拍賣網站之實際伺服
    器是依上述，本件『明確』之犯罪所在地應為臺灣板橋地方
    地方法院而非臺灣臺北地方法院，原審因之認對本件犯罪無
    管轄權，爰不經言詞辯論，逕為諭知管轄錯誤之判決，並移
    送於有管轄權之臺灣板橋地方法院，其認事用法尚無可議之
    處，至檢察官所提出被告於另案臺灣臺北地方法院97年度易
    字第3758號案件亦因另一被害人乙○○在網路上瀏覽前開廣
    告因而匯出遭騙款項至被告帳戶，判處有期徒刑參月確定，
    然上開被害人乙○○是於臺北市○○○路6號臺北富邦銀行
    中崙分行匯款，上開地點屬於臺灣臺北地方法院轄區，是該
    案臺灣臺北地方法院認為管轄權而加以審理，並無違誤之處
    ，且該案亦與本案有不同之處，此有上開判決書在卷可稽，
    是檢察官提起上訴仍以上開見解，指摘原判決不當，請求撤
    銷改判，即無理由，應駁回其上訴，並不經言詞辯論為之。
據上論斷，應依刑事訴訟法第368條、第372條，判決如主文。
中     華     民     國    98   年    10    月 8      日
                     刑事第三庭審判長法  官  陳博志
                                     法  官  許文章
                                     法  官  陳德民
以上正本證明與原本無異。
不得上訴。
                                     書記官  高麗雯
中     華     民     國    98   年    10    月 8      日


司法院資訊處製作；財團法人民間司法改革基金會備份。
